臺灣雲林地方法院民事判決
111年度六簡字第187號
原      告  行政院農業委員會林務局南投林區管理處

法定代理人  李政賢  


訴訟代理人  李嘉耿律師
複 代理 人  葉錦龍律師
被      告  高牡丹  
訴訟代理人  謝清謙  
被      告  沈德昌  
上列當事人間拆屋還地等事件，於民國111 年8 月22日言詞辯論
終結，本院判決如下︰
    主  文
被告沈德昌應將坐落雲林縣○○市○○段000○000○000○地號土地上如
雲林縣斗六地政事務所民國111 年4 月26日土地複丈成果圖即附
圖所示編號A部分（含A-1、A-2、A-3、A-4、A-5、B等建物）、B
部分（含H、G、E-1、E-2、F-1、F-2、I等建物）、C部分（遮雨
棚）、D部分（鐵皮屋）、J部分（含J-1、J-2、J-3 水泥地）、
K部分（水池）等建物及水泥地拆除及刨除，並將土地返還原告
。
被告沈德昌應給付原告新臺幣17,605元，及自民國110年8月31日
起至清償日止，按年息5%計算之利息。
被告沈德昌應自民國110年8月31日起至返還土地予原告之日止，
按月給付原告新臺幣325元。
原告其餘之訴駁回。
訴訟費用由被告沈德昌負擔二分之一，餘由原告負擔。
本判決第一項、第二項及第三項已到期部分得假執行。
原告其餘假執行之聲請駁回。
    事  實  及  理  由
壹、程序事項
一、按因不動產之物權或其分割或經界涉訟者，專屬不動產所在
    地之法院管轄，民事訴訟法第10條第1 項定有明文。本件原
    告主張被告高牡丹、沈德昌應將原告管理之系爭土地上如雲
    林縣斗六地政事務所民國（下同）111 年4 月26日土地複丈
    成果圖（下稱附圖）編號A、B、C、D、J、K所示建物及水泥
    地拆除及刨除，並將該部分土地返還予原告等語，而系爭土
    地係位於本院轄區，是依上揭規定，本院就本件訴訟自有管
    轄權。
二、又按訴狀送達後，原告不得將原訴變更或追加他訴，但請求
    之基礎事實同一、擴張或減縮應受判決事項之聲明者，不在
    此限；上開規定於簡易訴訟程序適用之，民事訴訟法第255
    條第1 項第2 款、第3 款、第436 條第2 項分別定有明文。
    本件原告起訴聲明原為：㈠被告高牡丹、沈德昌應將坐落系
    爭土地上如起訴狀附圖所示編號A-1 建物（面積73平方公尺
    ）、A-2 建物（面積3.69平方公尺）、A-3 建物（面積21.6
    3平方公尺）、A-4 建物（面積17.56 平方公尺）、A-5 建
    物(面積0.95平方公尺）、B 小隔間（面積10.82 平方公尺
    ）、C 遮雨棚（面積22.78 平方公尺）、D 雜物間（面積28
    .67 平方公尺）、E-1、2建物（面積57.01 平方公尺）、F1
    、2二層建物（面積24.76平方公尺）、G 車棚（面積31.26 
    平方公尺）、H 建物（面積60.27 平方公尺）、I 雨遮（面
    積6.81平方公尺）等建物拆除，暨將空地部分共計291.52平
    方公尺（包括J-1 水泥空地【面積212.04平方公尺】、J-2 
    水泥空地【面積10.95 平方公尺】、J-3 水泥空地【面積42
    .21平方公尺】、K 水泥空地與水池【面積26.32 平方公尺
    】水泥）刨除，並將土地返還原告。㈡被告高牡丹、沈德昌
    應連帶給付原告新臺幣（下同）2 萬1,664 元，及自起訴狀
    繕本送達翌日起至清償日止，按年息5%計算之利息。㈢被告
    高牡丹、沈德昌應自起訴狀繕本送達翌日起至返還土地予原
    告之日止，按月連帶給付原告406 元整等語（見南投地院卷
    第13頁至第14頁）；嗣原告於111 年5 月18日具狀變更聲明
    為：㈠被告高牡丹、沈德昌應將坐落系爭土地上如附圖所示
    編號A 部分（含A-1、A-2、A-3、A-4、A-5、B 等建物）、B
     部分（含H、G、E-1、E-2、F-1、F-2、I 等建物）、C 部
    分（為遮雨棚）、D 部分（為鐵皮屋）、J 部分（含J-1、J
    -2、J-3 等水泥地）、K 部分（為水池）等建物及水泥地拆
    除及刨除，並將土地返還原告。㈡被告高牡丹、沈德昌應連
    帶給付原告2 萬4,338 元，及自起訴狀繕本送達翌日起至清
    償日止，按年息5%計算之利息。㈢被告高牡丹、沈德昌應自
    起訴狀繕本送達翌日起至返還土地予原告之日止，按月連帶
    給付原告406 元整等語（見本院卷第34頁至反面）;又原告
    於111 年8 月22日本院審理時當庭以言詞變更前開第2 項聲
    明為：超過2 萬1,664 元部分自民事變更應受判決事項聲明
    狀送達被告翌日起算利息等語（見本院卷第62頁），原告上
    開所為，經核與前揭規定相符，自應予准許。
三、被告沈德昌經合法通知，未於言詞辯論期日到場，核無民事
    訴訟法第386 條所列各款情形，爰依原告之聲請，就此部分
    由其一造辯論而為判決。　　
貳、實體事項
一、原告起訴主張：緣被告高牡丹、沈德昌向原告共同承租「阿
    里山事業區第69林班暫准租地」內如起訴狀附圖所示編號A-
    1 面積共73平方公尺，嗣原告所屬竹山工作站於108 年9 月
    4 日辦理租地重測發現有違規使用之13項設施，共計577.73
    平方公尺，並經套繪65年正射影像圖確認有擴建情形，復由
    原告及所屬竹山工作站多次通知被告改正違規均未獲置理。
    原告遂依被告違反國有林地暫准租賃合約書第6 條、第9 條
    約定，以109 年11月26日存證信函通知被告不予續租，並限
    期改正，否則將訴請拆屋還地等語，而上開存證信函業於同
    年11月30日、12月7 日送達被告高牡丹、沈德昌，均由本人
    簽收，確已發生法律效力。因此，被告高牡丹、沈德昌占有
    系爭土地並擴建如附圖編號A 部分（含A-1、A-2、A-3、A-4
    、A-5、B 等建物）、B部分（含H、G、E-1、E-2、F-1、F-2
    、I 等建物）、C 部分（為遮雨棚）、D 部分（為鐵皮屋）
    、J 部分（含J-1、J-2、J-3 等水泥地）、K 部分（為水池
    ）所示建物及水泥地均屬無權占有，原告自得基於管理機關
    之地位，依民法第767 條第1 項前段、中段規定，請求被告
    拆除及刨除上開建物及水泥地，並將上開土地回復原狀返還
    予原告。又，被告高牡丹、沈德昌無權占有使用系爭土地，
    受有相當租金之利益，同時使原告受有相當於租金之損害，
    原告自得依民法第179 條請求被告等返還相當於租金之利益
    。系爭土地於105 年至109 年之公告現值為每平方公尺450 
    元、公告地價為150 元，被告等占有使用系爭土地而獲有經
    濟利益等情事，應認被告等無權占用系爭土地所受利益應以
    申報地價5%計算為適當，爰依民法第179 條規定請求被告等
    應連帶返還自起訴狀繕本送達日起回溯5 年，相當於租金之
    不當得利2 萬4,338 元（計算式：649 平方公尺x150元x5%x
    5年=24,338元，元以下四捨五入）及遲延利息；暨自起訴狀
    繕本送達翌日起至返還土地之日止，按月連帶給付原告406 
    元（計算式：649 平方公尺x150元x5%÷12月=406元，元以下
    四捨五入）等語。並聲明：㈠被告高牡丹、沈德昌應將坐落
    系爭土地上如附圖所示編號A 部分（含A-1、A-2、A-3、A-4
    、A-5、B 等建物）、B部分（含H、G、E-1、E-2、F-1、F-2
    、I 等建物）、C 部分（遮雨棚）、D 部分（鐵皮屋）、J 
    部分（含J-1、J-2、J-3 等水泥地）、K 部分（水池）等建
    物及水泥地拆除及刨除，並將土地返還原告。㈡被告高牡丹
    、沈德昌應連帶給付2 萬4,338 元，及其中2 萬1,664元自
    起訴狀繕本送達翌日起，超過上述金額部分自民事變更應受
    判決事項聲明狀送達被告翌日起，均至清償日止，按年息5%
    計算之利息。㈢被告高牡丹、沈德昌應自起訴狀繕本送達翌
    日起至返還土地予原告之日止，按月連帶給付原告406 元。
    ㈣第二、三項聲明，願供擔保，請准宣告假執行。㈤訴訟費用
    由被告負擔。
二、被告答辯則以：
㈠、被告高牡丹辯稱：如附圖編號A、B、C、D、J、K所示各該建
    物均非我興建等語，資為抗辯。
㈡、被告沈德昌經本院合法通知而未於言詞辯論期日到場，亦未
    提出書狀為任何聲明或陳述。
三、本院之判斷：
㈠、原告主張其將管理之系爭土地一部（面積73平方公尺）出租
    予被告高牡丹、沈德昌，嗣於租賃期間查有逾越租賃範圍並
    於系爭土地上擴建有如附圖編號A、B、C、D、J、K所示地上
    物及水泥地之情事，復經原告以被告高牡丹、沈德昌違反租
    約為由，以存證信函通知終止租約等客觀事實，業據其提出
    系爭土地查詢資料、起訴狀附圖、臺灣省國有林地暫准租地
    租賃合約書、現場照片、草屯大觀郵局存證號碼000659號存
    證信函暨回執聯等件為證（見南投地院卷第21頁至第33頁、
    第48頁至第50頁、第59頁至第62頁），又上述占用現況業經
    本院於110 年11月9 日會同兩造及雲林縣斗六地政事務所測
    量人員至現場履勘屬實，此有勘驗筆錄、現場照片等件附卷
    （見本院卷第18頁至第19頁），並經雲林縣斗六地政事務所
    以111 年5 月5 日斗地四字第1110800135號函檢附土地複丈
    成果圖即附圖在卷可佐（見本院卷第26頁至第27頁），應可
    認定原告上開主張為真實。然而，原告請求被告高牡丹、沈
    德昌拆除及刨除如附圖編號A、B、C、D、J、K所示地上物及
    水泥地，並將該部分土地返還原告等語，則為被告高牡丹所
    否認，並以上揭情詞置辯。
㈡、按所有人對於無權占有或侵奪其所有物者，得請求返還之；
    對於妨害其所有權者，得請求除去之，民法第767 條第1 項
    前段、中段分別定有明文。復按當事人主張有利於己之事實
    者，就其事實有舉證之責任，民事訴訟法第277 條規定甚明
    。經查，系爭土地上有如附圖編號A、B、C、D、J、K所示地
    上物及水泥地之占用現況，業已認定如前述。惟被告高牡丹
    則以前述地上物及水泥地均為被告沈德昌所搭建等語置辯。
    本院審酌原告並未舉證證明被告高牡丹就如附圖編號A、B、
    C、D、J、K所示地上物及水泥地有處分權限，是其請求被告
    高牡丹應拆除及刨除上開地上物及水泥地，並將該部分土地
    返還原告，難認有據。又，被告沈德昌對於上開事實，已於
    相當時期受合法之通知，均未於言詞辯論期日到場陳述，亦
    未提出準備書狀為任何爭執，且被告訴訟代理人於本院審理
    時陳述：「（原告所請求的ABCDJK部分，是不是你們建的？
    ）是沈德昌。」等語（見本院卷第55頁反面），因此，原告
    主張被告沈德昌搭建如附圖編號A、B、C、D、J、K所示地上
    物及水泥地，無權占用系爭土地等情，應堪認定，則原告請
    求被告沈德昌應將占用系爭土地之上開地上物及水泥地分別
    拆除及刨除，並將該部分土地返還原告，於法有據，應予准
    許。
㈢、按無法律上之原因而受利益，致他人受損害者，應返還其利
    益，民法第179條前段定有明文。又得請求之不當得利範圍
    ，應以他方所受之利益為度，非以請求人所受損害若干為準
    ，而無權占有他人土地，可能獲得相當於租金之利益，為社
    會通常之觀念（最高法院61年度台上字第1695號判決意旨參
    照）。次按城市地方土地之租金以不超過其申報地價年息百
    分之10為限，土地法第105條準用同法第97條第1項定有明文
    。又該條之土地價額，依土地法施行法第25條規定，係指法
    定地價而言，而法定地價，依土地法第148條規定，係指土
    地所有權人依土地法所申報之地價，故土地法第97條所謂之
    土地申報價額，即指該土地之申報地價。另基地租金之數額
    ，除以基地申報地價為基礎外，尚須斟酌基地之位置，工商
    業繁榮之程度，承租人利用基地之經濟價值及所受利益等項
    以為決定（最高法院68年台上字第3071號判決意旨參照）。
    經查，本件被告沈德昌搭建如附圖編號A、B、C、D、J、K所
    示地上物及水泥地占用原告所有系爭土地，並無正當權源而
    應予拆除，已如前述，復依上開規定及說明，被告沈德昌自
    受有相當於租金之不當得利，應堪認定。本院參以原告陳報
    系爭土地使用現況及周遭資訊，可知系爭土地位於雲林縣斗
    六市，使用分區為森林區，使用地類別為國土保安用地，而
    被告沈德昌於其上搭建建物、遮雨棚、鐵皮屋、水池，並鋪
    設水泥地，系爭土地附近2 公里內有學校、超商等情（見本
    院卷第46頁至第50頁），堪認其附近生活機能尚可；復參以
    系爭土地105 年1 月迄今之申報地價均為每平方公尺150 元
    ，此有系爭土地地價查詢資料在卷可參（見本院卷第51頁至
    第53頁），本院審酌上情，權衡被告沈德昌占用系爭土地而
    獲得相當於租金之利益，認以法定地價年息4%計算，始屬適
    當。惟查，本件原告固主張以被告沈德昌搭建如附圖編號A
    、B、C、D、J、K所示地上物及水泥地占用系爭土地之總面
    積為649 平方公尺作為請求返還不當得利之計算基礎，然參
    以被告高牡丹、沈德昌前向原告共同承租系爭土地之一部（
    面積為73平方公尺），嗣因原告發現有逾越租賃範圍擴建之
    情事，而寄發存證信函予被告高牡丹、沈德昌終止租約，被
    告沈德昌於109 年12月7 日收受送達等情，有本件附圖、臺
    灣省國有林地暫准租地租賃合約書、草屯大觀郵局存證號碼
    000659號存證信函暨回執聯等件為證，是依上述事實及證據
    資料，自可推知被告沈德昌於109 年12月7 日前，就其租賃
    之系爭土地其中面積73平方公尺部分係有正當權源存在，自
    非無權占有，則原告就此部分僅得請求被告沈德昌應給付自
    起訴狀繕本送達日即110 年8 月30日（按：本件起訴狀於11
    0 年8 月20日寄存送達於被告沈德昌，故自寄存之翌日起算
    10日，即於110 年8 月30日發生送達之效力，見本院卷第8 
    頁送達證書）起回溯至109 年12月7 日止相當於租金之不當
    得利核計為326 元【計算式：73平方公尺x150元x4%÷12月=3
    7元；37元x8（24/31）月=325元，元以下均四捨五入】；另
    被告沈德昌占用系爭土地面積576 平方公尺部分（計算式：
    649-73=576平方公尺），原告請求被告沈德昌給付自起訴狀
    繕本送達即110 年8 月30日起回溯5 年計算相當於租金之不
    當得利核計為1 萬7,280 元（計算式：576平方公尺x150元x
    4%x5年=17,280元，元以下四捨五入）。因此，原告請求被
    告沈德昌就占用系爭土地如附圖編號A、B、C、D、J、K所示
    地上物及水泥地，應給付原告相當於租金之不當得利核計為
    1 萬7,605 元（計算式：325 元+17,280元=17,605元），自
    屬有據，應予准許；逾此部分之請求，則屬無據，不應准許
    。又，原告請求被告沈德昌應給付自起訴狀繕本送達翌日即
    110 年8 月31日起至返還其占用之系爭土地之日止，按月給
    付原告相當於租金之不當得利核計為325 元（計算式：649
    平方公尺x150元x4%÷12=325 元，元以下四捨五入），核屬
    有據，應予准許；逾此部分之請求，則屬無據，不應准許。
四、綜上所述，原告依所有權及不當得利之法律關係，聲明請求
    ：㈠被告沈德昌應將坐落系爭土地上如附圖所示編號A 部分
    （含A-1、A-2、A-3、A-4、A-5、B 等建物）、B部分（含H
    、G、E-1、E-2、F-1、F-2、I 等建物）、C 部分（遮雨棚
    ）、D 部分（鐵皮屋）、J 部分（含J-1、J-2、J-3 等水泥
    地）、K 部分（水池）等建物及水泥地拆除及刨除，並將土
    地返還原告。㈡被告沈德昌應給付原告1 萬7,605 元，及自
    起訴狀繕本送達翌日即110 年8 月31日起至清償日止，按年
    息5%計算之利息。㈢被告沈德昌應自起訴狀繕本送達翌日即1
    10 年8 月31日起至返還土地予原告之日止，按月給付原告3
    25 元，為有理由，應予准許；其餘部分之請求，為無理由
    ，應予駁回。
五、本件事證已臻明確，兩造其餘攻擊防禦方法及舉證，經核均
    與本件判決結果不生影響，爰不一一贅述，附此敘明。
六、本件原告勝訴部分係依民事訴訟法第427 條第1 項規定適用
    簡易程序所為被告敗訴之判決，爰依同法第389 條第1 項第
    3 款之規定，依職權宣告假執行。原告雖聲明願供擔保，請
    准宣告假執行，然此僅督促本院依職權發動。另原告敗訴部
    分既經駁回，其假執行之聲請即失所附麗，應併予駁回。
七、訴訟費用負擔之依據：民事訴訟法第79條。
中    華    民    國    111    年     9    月    5    日
                  斗六簡易庭      法  官  温文昌
以上正本係照原本作成。
如不服本判決，應於送達後20日內向本院提出上訴狀並表明上訴
理由，如於本判決宣示後送達前提起上訴者，應於判決送達後20
日內補提上訴理由書（須按他造人數附繕本）。
中　　華　　民　　國　　111 　年　　9 　　月　　6 　　日
                                  書記官  林雅菁